【裁判字號】    90,訴,381
【裁判日期】    900821
【裁判案由】    第三人異議之訴
【裁判全文】
臺灣嘉義地方法院民事判決  九十年度訴字第三八一號
    原      告  甲○○
                己○○
                乙○○
                丙○○
                丁○○
                戊○○
    訴訟代理人  庚○○
    被      告  壬○○○
    訴訟代理人  辛○○
右當事人間第三人異議之訴事件，本院判決如左：
    主      文
原告之訴駁回。
訴訟費用由原告負擔。
    事      實
甲、原告方面：
  一、聲明：本院八十九年度執字第三七五七號給付借款強制執行事件（以下簡稱系
      爭執行事件），就原告所共有坐落嘉義縣竹崎鄉○○段一五六、一五六之三、
      一五五之七及一五五之一號土地上未辦保存登記建物即竹崎鄉○○段第一七二
      三建號之門牌號碼嘉義縣竹崎鄉灣橋村下厝坑四一號房屋（以下簡稱系爭建物
      ）所為查封之強制執行程序，應予撤銷。
  二、陳述：
  （一）系爭建物係訴外人王得旺於民國五十八年三月五日向訴外人黃周錦治購得，
        迄未辦理保存登記，嗣因王得旺於七十八年六月十六日死亡，系爭建物則由
        其配偶即原告甲○○、子女即原告庚○○、己○○與訴外人王朝政繼承為公
        同共有，而王朝政已於八十八年六月一日死亡，其共有部分則由其妻即債務
        人王鄧彩娥、子女乙○○、丙○○、丁○○、戊○○繼承，是系爭建物之所
        有權現由原告與訴外人王鄧彩娥公同共有，非屬王鄧彩娥單獨所有。
  （二）系爭建物既係原告與被告之債務人王鄧彩娥，依繼承關係公同共有之財產，
        在未為分割前，僅得對該債務人共有部分之權利為執行，不得聲請查封共有
        物之全部，而被告以系爭建物為王鄧彩娥所有，向鈞院聲請執行查封，依最
        高法院六十八年度台上字第三一九０號判例之意旨，顯係違誤，為此，依強
        制執行法第十五條之規定提起本訴。
  三、證據：提出契約書、五十八年契稅繳納通知書、建物登記謄本、遺產稅核課期
      間案件同意移轉證明書、除戶謄本及戶籍謄本各一份（以上均為影本）為證。
乙、被告方面：
  一、聲明：如主文所示。
  二、陳述：
  （一）系爭查封之建物係由王朝政所居住，自係王朝政單獨所有，而王朝政既已死
        亡，則王朝政之繼承人繼承系爭建物，自無不合。況王朝政亦屬系爭建物所
        有人之一，故被告以王朝政之繼承人即王鄧彩娥為債務人，而查封系爭建物
        ，亦屬合法。
  （二）又王得旺與黃周錦治於五十八年三月二十六日所訂立之買賣契約書上，僅載
        明「地上建設全部包括賣渡」，所謂地上建設，並未指明是否為系爭建物，
        若係房屋則是何種房屋、門牌及面積多寡，故上開約定，並無法證明該二人
        之買賣係指系爭建物，而原告提出之王得旺遺產明細表上所載「嘉義縣竹崎
        鄉下厝坑二八號，面積一一六‧四０平方公尺」，而系爭建物之門牌為「同
        鄉下厝坑四一號，面積二五六平方公尺」，兩者顯有不同，足見遺產明細表
        所載之房屋，並非系爭建物。
丙、本院依職權調閱八十九年度執字第三七五七號強制執行事件案卷、並向嘉義縣竹
    崎鄉戶政事務所函查系爭建物門牌整編情形。
    理    由
一、原告起訴主張：本院八十九年度執字第三七五七號給付借款強制執行事件（以下
    簡稱系爭執行事件）其中之執行標的，即原告所共有坐落嘉義縣竹崎鄉○○段一
    五六、一五六之三、一五五之七及一五五之一號土地上未辦保存登記建物即竹崎
    鄉○○段第一七二三建號之門牌號碼嘉義縣竹崎鄉灣橋村下厝坑四一號房屋（以
    下簡稱系爭建物），係訴外人王得旺於民國五十八年三月五日向訴外人黃周錦治
    購得，嗣因王得旺於七十八年六月十六日死亡，系爭建物則由其配偶即原告甲○○、子女即原告庚○○、己○○與訴外人王朝政繼承為公同共有，而王朝政已於
    八十八年六月一日死亡，其共有部分則由其妻即債務人王鄧彩娥、子女乙○○、
    丙○○、丁○○、戊○○繼承，是系爭建物之所有權現由原告與訴外人王鄧彩娥
    公同共有，非屬王鄧彩娥單獨所有，而系爭建物既係原告與被告之債務人王鄧彩
    娥，依繼承關係公同共有之財產，在未為分割前，僅得對該債務人共有部分之權
    利為執行，不得聲請查封共有物之全部，而被告以系爭建物為王鄧彩娥所有，向
    本院聲請執行查封，依最高法院六十八年度台上字第三一九０號判例之意旨，顯
    係違誤，爰提起第三人異議之訴以排除對於系爭建物之執行。被告則以：系爭建
    物係由王朝政所居住，自係王朝政單獨所有，而王朝政既已死亡，則王朝政之繼
    承人繼承系爭建物，自無不合。況王朝政亦屬系爭建物所有人之一，故被告以王
    朝政之繼承人即王鄧彩娥為債務人，而查封系爭建物，亦屬合法，且王得旺與黃
    周錦治於五十八年三月二十六日所訂立之買賣契約書上，僅載明「地上建設全部
    包括賣渡」，所謂地上建設，並未指明是否為系爭建物，亦無法證明該二人之買
    賣係指系爭建物，原告雖提出之王得旺遺產明細表上所載「嘉義縣竹崎鄉下厝坑
    二八號，面積一一六‧四０平方公尺」，然系爭建物之門牌為「同鄉下厝坑四一
    號，面積二五六平方公尺」，兩者顯有不同，足見遺產明細表所載之房屋，並非
    系爭建物等語，資為抗辯。
二、查原告主張系爭未辦保存登記之建物係訴外人王得旺於五十八年三月間向黃周錦
    治購得，嗣因被繼承人王得旺於七十八年六月間死亡，系爭建物則由其繼承人即
    原告甲○○、庚○○、己○○與訴外人王朝政繼承，又王朝政已於八十八年六月
    間死亡，其已繼承部分則由其妻即債務人王鄧彩娥、子女即原告乙○○、丙○○
    、丁○○、戊○○繼承，是系爭建物現由原告與王鄧彩娥共同繼承，且尚未辦理
    系爭建物之遺產分割，惟經被告聲請以本院上開八十九年度執字第三七五七號執
    行事件強制執行中等情，已據原告提出契約書、五十八年契稅繳納通知書、建物
    登記謄本、遺產稅核課期間案件同意移轉證明書（下稱同意移轉證明書）、繼承
    系統表、除戶謄本及戶籍謄本各一份為證，並經本院調取上述執行卷宗查明屬實
    。被告雖以該買賣契約書上，僅載明「地上建設全部包括賣渡」，所謂地上建設
    ，並未指明是否為系爭建物，且上開同意移轉證明書上關於被繼承人王得旺遺產
    明細表所載之「嘉義縣竹崎鄉下厝坑二八號，面積一一六‧四０平方公尺」，與
    系爭建物現之門牌為「同鄉下厝坑四一號，面積二五六平方公尺」，兩者顯有不
    同，足見遺產明細表所載之房屋，並非系爭建物等語置辯。惟查：系爭建物主要
    係坐落於嘉義縣竹崎鄉○○段一五六、一五六之三號，並部分跨建在同段一五五
    之七及一五五之一號土地，有嘉義縣竹崎地政事務所八十九年十二月十一日建物
    測量成果圖附於上開執行卷宗可稽，而被繼承人王得旺於五十八年三月間向黃周
    錦治購買同段一五六、一五六之三及一五六之一、一五六之二號土地，已約定買
    賣範圍計有「地上建設全部包括讓渡」，而當時王得旺住址即位於嘉義縣竹崎鄉
    灣橋村八鄰下厝坑一四之一號，此有前開契約書可按，又參以買受人王得旺於七
    十八年六月間死亡時，其遺產包括嘉義縣竹崎鄉下厝坑二八號房屋一棟，亦有前
    揭同意移轉證明書可憑，而同鄉灣橋村八鄰下厝坑一四之一號，則於五十九年六
    月一日門牌整編為灣橋村九鄰下厝坑二八號，復於七十七年一月十五日再次門牌
    整編為灣橋村九鄰下厝坑四一號等情，有嘉義縣竹崎鄉戶政事務所九十年七月六
    日嘉竹鄉戶字第一三六九號函在卷可稽，是系爭建物即屬上開同意移轉證明書上
    關於被繼承人王得旺遺產明細表所載之嘉義縣竹崎鄉下厝坑二八號房屋，且已由
    王得旺取得系爭建物之權利無訛，縱嗣後系爭建物使用人或他人曾於毗鄰土地有
    增建或其他跨建之情事，亦無影響於王得旺當時包括受讓地上建物之權利，是被
    告上開抗辯，自不足採信。
三、按第三人就執行標的物有足以排除強制執行之權利者，得於強制執行程序終結前
    ，向執行法院對於債權人提起異議之訴，強制執行法第十五條前段固定有明文。
    惟所謂「第三人就執行標的物有足以排除強制執行之權利」，係者第三人對於執
    行標的物有所有權、地上權、地役權、永佃權、抵押權者而言（司法院院字第一
    六七０號解釋、最高法院四十四年台上字第七二一號判例參照）。又不動產依法
    律行為而取得者，非經登記不生效力，本件系爭房屋尚未辦理保存登記（建物所
    有權第一次登記），雖受讓人能取得房屋事實上之處分權，但無從取得所有權，
    即無排除強制執行之權利，此亦有最高法院八十年度台上字第二五一六號、六十
    九年台上字第三七二六號判決意旨可資參照。查系爭建物既係未辦理保存登記，
    已見上述，則揆諸前開說明，原告雖得依法共同繼承王得旺取得之系爭建物之權
    利，惟並無法取得系爭建物之所有權，原告所取得者僅係對系爭建物之事實上處
    分權，是本件原告既僅能取得系爭建物之事實上處分權，自不得據依強制執行法
    第十五條主張就標的物有足以排除強制執行之權利，則其等本於公同共有之法律
    關係，提起第三人異議之訴，並訴請撤銷上開強制執行程序，即無理由，不能准
    許，應予駁回。
四、據上論結，原告之訴為無理由，依民事訴訟法第八十五條第一項、第七十八條判
    決如主文。
中      華      民      國    九十      年      八      月    二十一    日
~B臺灣嘉義地方法院民事第二庭
~B    法  官  李文輝
右為正本係照原本作成
如對本判決上訴須於判決送達後廿日內向本院提出上訴狀
中      華      民      國    九十      年      八      月     二十七   日
~B    書記官  楊福源


司法院資訊處製作；財團法人民間司法改革基金會備份。
